台灣高等法院高雄分院民事判決　九十二年度上更(一)字第一二號
　　上　訴　人　乙○○
　　訴訟代理人　周村來　律師
　　　　　　　　周元培　律師
　　被上訴人　　甲○○
　　訴訟代理人　吳秋麗　律師
右當事人間請求損害賠償事件，上訴人對於中華民國八十九年十一月十五日台灣高雄
地方法院八十八年度訴字第一八九九號第一審判決提起上訴，經最高法院第一次發回
更審，本院於九十三年九月廿九日言詞辯論終結，判決如左：
    主    文
原判決關於駁回上訴人後開第二項之訴部分，及該部分假執行之聲請，並訴訟費用（
除確定部分外）之裁判，均廢棄。
被上訴人應給付上訴人新台幣壹佰壹拾玖萬貳仟陸佰伍拾元，及自民國八十八年十月
八日起至清償日止，按週年利率百分之五計算之利息。
其餘上訴駁回。
第三審及發回前第一、二審（除確定部分外）訴訟費用，由被上訴人負擔二分之一，
餘由上訴人負擔。
    事  實  及　理　由
一、上訴人起訴主張：被上訴人於民國八十六年七月廿五日承租伊所有坐落高雄縣鳥
    松鄉○○路四巷二之一號Ａ棟房屋（下稱系爭房屋），租賃期間自八十六年八月
    十日起至九十一年八月十日止，系爭房屋於八十八年四月五日因被上訴人未盡善
    良管理人之注意義務，致屋內電線走火而燒燬，被上訴人嗣於八十八年五月十日
    與伊簽立協議書，承諾於八十八年七月十日前將系爭房屋回復原狀，並負擔一切
    回復原狀之費用，詎屆期竟拒不履行，爰依上開約定，求為：(一)被上訴人應給付
    上訴人新台幣（下同）二百五十二萬四千一百五十九元及自起訴狀繕本送達翌日
    即八十八年十月八日起至清償日止，按年息百分之五計算之利息。(二)願供擔保請
    准宣告假執行（未繫屬本院部分不予論述）。
二、被上訴人則以：系爭房屋係因供訴外人許順財等人用電之電線走火而燒燬，與伊
    無關，伊無任何過失可言，伊係受上訴人脅迫始與其簽立系爭協議書，伊已撤銷
    該意思表示，上訴人不得請求賠償等語，資為抗辯。
三、原判決駁回上訴人之請求，上訴人聲明不服，求為：(一)原判決廢棄。(二)被上訴人
    應給付上訴人二百五十二萬四千一百五十九元及自起訴狀本送達翌日即八十八年
    十月八日起至清償日止，按年息百分之五計算之利息。(三)願供擔保請准宣告假執
    行。被上訴人則求為駁回上訴。
四、兩造不爭執事項：
　　被上訴人於民國八十六年七月廿五日承租上訴人系爭房屋，租賃期間自八十六年
    八月十日起至九十一年八月十日止，被上訴人經營之友志汽車用品有限公司（下
    稱友志公司）就系爭建物本身、機器設備及貨物，分別向中國產物保險股份有限
    司（下稱中國產險公司）及統一產物保險股份有限司（下稱統一產險公司）投保
    一千一百萬元之火災保險；系爭房屋於八十八年四月五日因屋內電線走火而燒燬
    ，兩造嗣立協議書，被上訴人承諾於八十八年七月十日前將系爭房屋回復原狀，
    並負擔一切回復原狀費用，嗣由南山公証有限公司（下稱南山公司）實際清點受
    損數量，並核以市價計算其重置總額為一百五十六萬五千三百五十三元，扣除已
    使用時間合理折舊計算，實際損失總額為一百十九萬二千六百五十元，為兩造所
    不爭執，並有房屋租賃契約書、協議書、火災原因調查報告書及南山公司公証理
    算報告書（原審卷九至十七頁、八四至九七頁；報告書外放）。
五、兩造爭點之論述：
  (一)被上訴人簽立協議書否係遭上訴人脅迫所為﹖
　上訴人提出之房屋租賃契約書之承租人為被上訴人，兩造簽立協議書亦載承租人
    為被上訴人（原審卷八、十四頁），上訴人於九十三年七月廿九日爭點結果摘要
    書狀中兩造不爭執事項欄亦記載被上訴人向其承租房屋（本院卷一六四頁），本
    院前審判決又已認定被上訴人為承租人，友志公司非承租人，駁回上訴人請求友
    志公司應與被上訴人負連帶賠償責任之請求（上訴人對該部分判決未聲明不服）
    ，故系爭房屋租賃契約之承租人為被上訴人，實足認定。系爭房屋於八十八年四
    月五日因電線走火發生火災而燒燬，兩造乃簽立協議書，依協議書第四條約定：
    「承租人（被上訴人）即日起約一個月內清點貨品後算起一個月內約民國八十八
　　年七月十日前回復原狀，如承租人未能在期限內回復原狀點交還出租人（上訴人
　　）時，承租人願支付自火災發生日民國八十八年四月五日至歸還日房租（支付房
　　租標的為隔壁Ｂ棟，每月租金四萬一千元，承租人無異議），依上開約定可知協
　　議書簽立日期為八十八年七月十日前二個月即八十八年五月十日，與協議書所載
　　日期八十八年五月十日相符，故兩造係於八十八年五月十日簽立協議書亦足認定
　　。
  按民法第九十二條所謂脅迫係指必其言語舉動有足以使被脅迫者發生恐怖心，致
    陷於不能不遵從之狀態，而為此言語舉動之人，亦必有使他人身體上或精神上受
    其壓迫發生恐怖心之故意之情形而言。如一方所為之意思表示可能影響另一方意
    思表示，但尚未達「不能不遵從之狀態」，另一方尚可依法律程序解決雙方之爭
    議，且依當時之情況亦無不能依法律程序為之時，則該一方所為可能影響另一方
    之意思表示，尚與脅迫之要件不符。被上訴人主張火災現場之機器及毀損貨物為
　　其所有，上訴人於八十八年五月十日脅迫如不簽立協議書，即將清理火災現場，
　　致其無法獲得一千一百萬元之保險理賠，其不得已始簽立協議書云云。惟統一產
　　險公司曾於火災發生後之翌日即八十八年四月六日與受委清點理算之南山公司初
　　勘火災現場，並請被上訴人保留現場，俾後續損失清點作業之進行，但南山公司
　　卻遲至火災滿一個月之八十八年五月五日始開始清點現場，至同年月十二日完成
　　清點，為被上訴人所不爭執（本院卷一五九頁正反面）。兩造曾於八十八年五月
　　十日早上協商系爭房屋回復原狀事宜，上訴人雖自認其友人曾說被上訴人如不簽
　　協議書，將把火災現場之物品清理掉之事實，但否認將於當日清理（本院卷六八
　　頁），被上訴人主張上訴人係欲於當日清理，並舉証人施富師証稱：「（是否知
　　道簽訂協議書的事情﹖）知道，當天我和被上訴人找房東即上訴人，上訴人之朋
　　友就說現場清理掉就好，被上訴人說若清掉的話，保險公司無法鑑定，就無法領
　　取保險金，後來雙方就發生口角，持續有半個小時，之後約定當日晚上六時簽協
　　議書，他們到代書處談時，我不在場，我去吃麵，所以對協議內容及過程我不清
　　楚」（原審卷一二五頁）。由施富師之証詞可知，被上訴人於八十八年五月十日
　　與上訴人協商時，因上訴人之友人表示欲清理現場，而與上訴人發生爭吵約半小
　　時，足見當時被上訴人之意思表示尚未達於「不能不遵從之狀態」；再施富師並
　　未証稱被上訴人如不簽立協議書，將於當日清理現場，被上訴人主張上訴人脅迫
　　欲當日清理現場，亦不可採。且當時南山公司已清點火災現場六天（八十八年五
　　月五日起至同年月十日），距同年月十二日結束清點比較觀之，應認南山公司已
　　清點大部分現場受損物品，上訴人以清理現場脅迫上訴人可達成之效果不大。而
　　施富師証稱其於晚上簽協議書時，不知協議書內容及過程，可見上訴人主張當日
　　早上並未就協議書內容達成協議（本院卷六八頁），足信為真。八十八年五月十
　　日晚上簽協議書時，現場有代書、兩造及被上訴人找來估價之高進義在場，高進
　　義亦在協議書上簽名（原審卷一四九頁、十六頁），協議書尚記載被上訴人負責
　　承建之費用及恢復原狀之時間，足見被上訴人是簽訂協議書前，已與高進義討論
　　恢復原狀之方法及所需費用，而兩造於八十八年五月十日早上約定於同日晚上簽
　　立協議書，被上訴人亦得於早上與上訴人協商後，依法律程序例如聲請假處分之
　　方式，禁止上訴人清理現場；盱衡上情及八十八年五月十日早上兩造既未就協議
　　書內容達成協議，晚上上訴人復單獨前往，兩造係於被上訴人之人數占優勢之情
　　況下達成之協議，故被上訴人主張其受上訴人脅迫簽立協議書，核非可採。
  証人胡坤源証稱略以：上訴人請其重建系爭房屋，其承做二百卅餘萬元（二百卅
    一萬六千七百五十六元），沒有設計圖，其係依原燒燬之房子重建，參考原建物
    之材料施工，完工後沒有開立統一發票予上訴人，且所書立估價單之材料部分用
    於其他房屋，上訴人於完工後，亦未付二百十五萬六千九百元那麼多（經法官詢
　　問上訴人付多少錢後，於沉默十餘分鐘後始回答減了幾萬元。見本院卷四三至四
　　八頁）。由胡坤源之証述可知，估價單上之原料並非全部施作於系爭房屋，依估
　　價單及公証理算報告書對照觀之（原審卷十九至廿一頁、報告書理算明細表），
　　施作材料與原建物不完全相同，重建前後建物亦非全相同，且上訴人亦未全部給
　　付二百十五萬六千九百元，故胡坤源之証詞及估價單尚不得為上訴人請求被上訴
　　人賠償之依據。南山公司於系爭房屋發生火災後，曾至現場清點，其中就建物燒
　　燬部分，曾於清點後製作理算明細表，再根據投保系爭房屋之現場圖及材料圖，
　　理算房屋之損失，獲得系爭房屋核以市價計算其重置總額為一百五十六萬五千三
　　百五十三元，扣除已使用時間合理折舊計算實際損失總額為一百十九萬二千六百
　　五十元，有報告書可參，上訴人對該報告書之真正不爭執，兩造協議書第四項復
　　約定被上訴人應回復原狀，故被上訴人抗辯上訴人僅得依南山公司製作理算報告
　　書所載之一百十九萬二千六百五十元請求，核屬可採。
六、綜上所述，上訴人本於協議書之約定，請求被上訴人給付二百五十二萬四千一百
    五十九元及自起訴狀本送達翌日即八十八年十月八日起至清償日止，按年息百分
    之五計算之利息，於一百十九萬二千六百五十元及自八十八年十月八日起算之法
    定遲延利息部分，為有理由，應予准許。逾此所為請求，為無理由，應予駁回。
    至於上訴人敗訴部分，其假執行之聲請失所附麗，應併予駁回。原審就上開應准
    許部分，為上訴敗訴之判決，並駁回其假執行之聲請，尚有未洽，上訴意旨求予
    廢棄改判，為有理由，爰由本院予以廢棄，改判如主文第二項所示。至於上訴人
    之請求不應准許部分，原判決為上訴人敗訴之判決，並駁回其假執行之聲請，經
    核於法並無不合，上訴意旨求予廢棄改判，為無理由，應駁回其上訴。本件兩造
    第三審上訴利益均未逾一百五十萬元，於本件判決時即告確定，上訴人陳明願供
    擔保請准宣告假執行，核無必要，應予駁回。兩造其餘攻防不影響本件判決結果
    ，爰不逐一論述，併予敘明。
七、據上論結，本件上訴為一部有理由，一部無理由，依民事訴訟法第四百五十條、
　　第四百四十九條第一項、第七十九條，判決如主文。
中　　　華　　　民　　　國　　九十三　　年　　　十　　　月　　　十三　　日
                                      臺灣高等法院高雄分院民事第六庭
~B1審判長法官　許明進
~B2　　　法官　張明振
~B3　　　法官　李炫德
右為正本係照原本作成
不得上訴。
中　　　華　　　民　　　國　　九十三　　年　　　十　　　月　　　十三　　日
~B法院書記官　吳福連
